臺灣雲林地方法院民事判決
110年度訴字第416號
原      告  第一金融資產管理股份有限公司

法定代理人  施志調  
訴訟代理人  張修齊  
            王秋翔  
被      告  吳玉懷    住高雄市○○區○○里○○○路000巷                          00弄00號

            紀加商  

上二人共同
訴訟代理人  吳綺雯  
上列當事人間請求塗銷抵押權設定登記等事件，本院於民國110
年11月16日言詞辯論終結，判決如下：
    主      文
一、確認被告吳玉懷、紀加商間就被告吳玉懷所有坐落雲林縣○○
    鄉○○段○○○地號、權利範圍三分之一之土地及同段七四○地號
    、權利範圍三分之一之土地及同段七四一地號、權利範圍三
    分之一之土地及同段七四三地號、權利範圍三分之一之土地
    ，於民國八十五年十月二日經雲林縣北港地政事務所以北地
    普字第○一四四三一號辦理設定登記，擔保債權總金額本金
    新臺幣肆佰萬元之抵押權所擔保之債權不存在。
二、被告紀家商應將前項抵押權設定登記予以塗銷。
三、訴訟費用由被告負擔。
    事實及理由
壹、程序方面：
    按訴狀送達後，原告不得將原訴變更或追加他訴，但請求之
    基礎事實同一者，不在此限；原告於判決確定前，得撤回訴
    之全部或一部，但被告已為本案之言詞辯論者，應得其同意
    ，民事訴訟法第255條第1項第2款、第262條第1項分別定有
    明文。本件原告起訴時請求確認被告間就雲林縣○○鄉○○段00
    0000000000000地號、權利範圍均為3分之1之土地（下稱系
    爭土地）於民國85年10月2日設定之新臺幣（下同）400萬元
    抵押權（下稱系爭抵押權）所擔保之債權不存在；被告紀家
    商應將系爭抵押權設定登記予以塗銷，嗣於110年10月5日行
    言詞辯論時撤回對被告吳玉懷之起訴，並變更聲明為被告紀
    家商應將系爭抵押權設定登記予以塗銷，繼於110年10月18
    日又具狀追加吳玉懷為被告，並變更聲明為請求確認被告間
    就系爭土地上所設定之系爭抵押權所擔保之債權不存在；被
    告紀家商應將系爭抵押權設定登記予以塗銷。經核原告所為
    訴之撤回、變更、追加均與前開規定相符，應予准許，先行
    說明。
貳、實體方面：　　
一、原告主張：
  ㈠被告吳玉懷尚積欠原告本金1,936,811元及利息、違約金等債
    務未清償，被告吳玉懷於85年10月2日將其所有系爭土地設
    定系爭抵押權予被告紀加商，系爭抵押權於87年9月30日已
    屆約定之清償期限，惟多年來只有原告曾聲請執行系爭土地
    ，從未見被告紀加商行使其抵押權，顯見系爭抵押權所擔保
    之債權並不存在。原告於鈞院103年度司執字第1125號聲請
    執行系爭土地時，因被告間設定高額抵押權之緣故，致無法
    有拍賣之實益。且依據被告吳玉懷最新財產及所得資料，其
    名下財產除系爭土地外，僅剩高雄市○○區○○段000地號、權
    利範圍100,000分之58土地（下稱822地號土地）1筆，該筆
    土地公告現值僅有156,139元，難以清償積欠原告之債務。
    是以，系爭抵押權所擔保之債權存在與否，關乎原告執行系
    爭土地有無實益，原告自有提起確認訴訟之法律利益。又系
    爭抵押權所擔保之債權倘經確認不存在，依抵押權之從屬性
    原則，系爭抵押權隨之消滅，其形式上尚存在之抵押權登記
    ，即妨害被告吳玉懷對系爭土地之所有權，然被告吳玉懷至
    今均怠於行使其權利，原告因此依據民法第242條及第767條
    第1項中段之規定，代位被告吳玉懷請求被告紀家商應將系
    爭抵押權設定登記予以塗銷，並聲明：如主文第一、二項所
    示。
二、被告則辯以：
　㈠系爭土地是被告吳玉懷於78年間因繼承或贈與而取得，訴外
    人即被告紀加商母親紀曾惜為被告吳玉懷配偶之手足，被告
    吳玉懷因早年任職於建設公司時，遭老闆欺瞞設局而積欠銀
    行鉅額債務，被告吳玉懷之手足亦常因吸毒入獄、訴訟賠償
    他人或因賭債而急需金錢，被告吳玉懷之父親亦曾因中風而
    住院，需支付醫療費用，被告吳玉懷配偶於62年起陸續因甲
    狀腺及胸部腫瘤而多次進行手術，78年間被告吳玉懷之女更
    因車禍而腦出血住院將近1個月，紀曾惜念在手足之情，長
    年接濟被告吳玉懷一家，被告吳玉懷一家遇有大筆資金需求
    ，紀曾惜皆大力相挺，因而被告吳玉懷與紀曾惜有借款債務
    關係。紀曾惜陸續借貸金額遠大於400萬元，方於85年間合
    意系爭借款為400萬元，被告吳玉懷遂於85年10月2日將其名
    下之系爭土地設定系爭抵押權予紀曾惜之子即被告紀加商作
    為擔保。
　㈡被告吳玉懷於紀曾惜在世時陸續小額清償予被告紀家商，故
    系爭借款本金尚餘300餘萬元，最後一次支付利息時間應是
    在104年左右，嗣因被告吳玉懷經濟狀況不佳，且因身體狀
    況不好常跑醫院而無法繼續支付利息給被告紀加商，現尚餘
    有300萬元本金未清償。被告吳玉懷截至103、104年為止仍
    持續支付利息並清償本金至100萬元，被告吳玉懷前開支付
    利息之行為，已屬承認系爭借款債務之存在，足見系爭借款
    之請求權時效已因被告吳玉懷之承認行為而生中斷效力，系
    爭借款債權請求權尚未罹於時效。
　㈢抵押權所擔保者為原債權、利息、遲延利息、違約金及實行
    抵押權之費用，但契約另有約定者，不在此限。得優先受償
    之利息、遲延利息、1年或不及1年定期給付之違約金債權，
    以於抵押權人實行抵押權聲請強制執行前5年內發生及於強
    制執行程序中發生者為限，民法第861條定有明文。且按遲
    延之債務，以支付金錢為標的者，債權人得請求依法定利率
    計算之遲延利息，但約定利率較高者，仍從其約定利率，民
    法第233條第1項前段規定甚明。依據被告吳玉懷記憶所及，
    系爭借款至104年前曾陸續清償，之後未再清償本金或利息
    ，足以認定系爭借款本金應尚存300餘萬元。又系爭抵押權
    擔保範圍包括系爭借款債權及其所衍生而約定之利息、遲延
    利息、違約金債務，依常情抵押權設定於斯時之遲延利息通
    常為週年利率20%，違約金為週年利率20%，以此作為計算基
    礎，被告吳玉懷給付利息至104年左右，故系爭借款債務於1
    04年後全無利息支付，則系爭借款所衍生之遲延利息及違約
    金計算至本件起訴時，至少已經累積超過200萬元，與所餘
    系爭借款之本金合計顯已超過400萬元。依此，系爭抵押權
    所擔保之系爭借款債權加計違約金、遲延利息超過400萬元
    ，原告主張系爭抵押權所擔保之債權不存在，並無理由。
　㈣又抵押權為從物權，以主債權之存在為其存在之前提，故如
    主債權因清償、免除、抵銷或其他原因而消滅時，則抵押權
    自亦當然隨之消滅。惟如主債權一部消滅時，則否。此乃基
    於抵押權不可分性所使然。而抵押權所擔保之主債權未全部
    消滅前，抵押人尚不得請求塗銷該抵押權設定登記。系爭借
    款債務本金尚餘300萬元，且至少累積200萬元之遲延利息尚
    未清償，其債權請求權又無消滅時效之情形，系爭抵押權仍
    有效存在，已說明如前，可見系爭借款債權並未全數清償、
    免除或消滅，依前開說明，原告請求被告塗銷系爭抵押權登
    記，自無理由。
　㈤並聲明：原告之訴駁回。
三、兩造不爭執之事實及本件之爭點：
　㈠兩造不爭執之事實：　　　
    ⒈被告吳玉懷尚積欠原告本金1,936,811元，及自92年3月1日
      起至清償日止，按年息10.25%計算之利息，及自85年9月3
      0日起至清償日止，逾期在六個月以內者，按上開利率10%
      ，逾期超過六個月部分，按上開利率20%計算之違約金及
      執行費用。
    ⒉被告吳玉懷於85年10月2日於系爭土地上設定系爭抵押權予
      被告紀加商，存續期間自85年9月30日起至87年9月30日止
      ，清償日期為87年9月30日。
    ⒊被告吳玉懷名下財產僅餘系爭土地及822地號土地。
  ㈡本件之爭點：原告依據民法第242條、第767條第1項中段之規
    定，請求確認系爭抵押權所擔保之債權不存在；被告紀加商
    應將系爭抵押權設定登記予以塗銷，是否有理由？
四、本院之判斷：
  ㈠按確認法律關係之訴，非原告有即受確認判決之法律上利益
    者，不得提起之，民事訴訟法第247 條第1 項前段定有明文
    。所謂即受確認判決之法律上利益，係指因法律關係之存否
    不明確，致原告在私法上之地位有受侵害之危險，而此項危
    險得以對於被告之確認判決除去之者而言，故確認法律關係
    成立或不成立之訴，苟具備前開要件，即得謂有即受確認判
    決之法律上利益，縱其所求確認者為他人間之法律關係，亦
    非不得提起（最高法院42年度台上字第1031號判決意旨參照
    ）。本件原告起訴請求確認被告紀加商對被告吳玉懷所有系
    爭土地於85年10月2日所設定之系爭抵押權所擔保之債權不
    存在，為被告所否認，而原告為被告吳玉懷之債權人，系爭
    抵押權所擔保之債權是否存在，攸關原告是否得聲請拍賣系
    爭土地而受償，可見原告法律上之地位有受侵害之危險，此
    項危險得以對被告提起確認判決除去之。是原告提起本件確
    認之訴，有即受確認判決之法律上利益，合先說明。
  ㈡按當事人主張有利於己之事實，就其事實有舉證之責任，民
    事訴訟法第277條前段定有明文。又請求確認法律關係不存
    在之訴，如被告主張其法律關係存在時，應由被告負舉證責
    任。如被告已證明其債權存在，而原告主張該債權已因清償
    而消滅，則對於清償之事實，應由原告負舉證之責任（最高
    法院42年度台上字第170 號、99年度台上字第1633號判決意
    旨參照）。經查，被告陳稱被告吳玉懷曾陸續向紀曾惜借款
    超過400萬元以上，雙方於85年間合意借款金額為400萬元之
    事實，未據被告提出任何證據以資證明，已難認被告所辯稱
    之上開事實為真實可信。且依被告所述，被告吳玉懷是向紀
    曾惜借款，被告吳玉懷為擔保系爭借款債權始設定系爭抵押
    權予被告紀加商，然系爭借款債權是成立於被告吳玉懷與紀
    曾惜之間，被告吳玉懷與被告紀加商間並無任何債權債務關
    係存在。由此足見，原告主張被告紀加商與被告吳玉懷間所
    設定之系爭抵押權所擔保之債權不存在，應屬有理。
  ㈢按所有人對於妨害其所有權者，得請求除去之；債務人怠於
    行使其權利時，債權人因保全債權，得以自己之名義，行使
    其權利，但專屬於債務人本身者，不在此限，民法第767條
    第1項中段、第242條分別定有明文。又抵押權為擔保物權，
    具有從屬性，倘無所擔保之債權存在，抵押權即無由成立，
    自應許抵押人請求塗銷抵押權之設定登記（最高法院84年度
    台上字第167號判決意旨參照）。查系爭抵押權所擔保之債
    權並不存在，已如前述，依上開說明，系爭抵押權即無由成
    立。惟該抵押權登記仍繼續存在於系爭土地上，有妨害所有
    權人即被告吳玉懷對於系爭土地所有權之行使，被告吳玉懷
    自得本於所有權人之地位，請求被告紀加商應將系爭抵押權
    登記予以塗銷。然被告吳玉懷從未對被告紀加商為塗銷系爭
    抵押權登記之請求，自屬怠於行使其塗銷登記請求權之權利
    。又被告吳玉懷為原告之債務人，其尚積欠原告本金1,936,
    811元，及自92年3月1日起至清償日止，按年息10.25%計算
    之利息，及自85年9月30日起至清償日止，逾期在六個月以
    內者，按上開利率10%，逾期超過六個月部分，按上開利率2
    0%計算之違約金及執行費用等債務未清償，為兩造所不爭執
    ，並有本院103年3月31日雲院通103司執辛字第1125號債權
    憑證在卷可查（見本院卷第19-20頁）。而由被告吳玉懷之
    稅務電子閘門財產所得調件明細表所示（置於本院卷民事證
    件存置袋內），被告吳玉懷名下財產只有土地5筆，扣除系
    爭土地後，其財產僅餘822地號土地1筆，價值約156,130元
    ，且無申報所得之資料，故被告吳玉懷名下所有財產顯然已
    不足清償其積欠原告之債務，原告為保全其債權之滿足，自
    得依民法第242條規定代位被告吳玉懷行使權利。從而，原
    告代位被告吳玉懷請求被告紀加商應將系爭抵押權設定登記
    予以塗銷，亦屬有據。
五、綜上所述，原告主張被告吳玉懷、紀家商間實際上並無債權
    債務關係存在，請求確認系爭抵押權所擔保之債權不存在，
    並請求被告紀加商應將系爭抵押權設定登記予以塗銷，為有
    理由，應予准許。
六、本件為判決之基礎已臻明確，兩造其餘之攻擊或防禦方法及
    證據，經本院斟酌後，認為均不足以影響本判決之結果，亦
    與本件爭點無涉，自無逐一詳予論駁之必要，併此敘明。
七、訴訟費用負擔之依據：民事訴訟法第78條、第85條第1項。
中　　華　　民　　國　　110 　年　　11　　月　　26　　日
                  民事第二庭    法  官  蔡碧蓉

以上正本係照原本作成。
如對本判決上訴，須於判決送達後20日內向本院提出上訴狀（須
附繕本）。如委任律師提起上訴者，應一併繳納上訴審裁判費。
中　　華　　民　　國　　110 　年　　11　　月　　26　　日
                                書記官　鄭蕉杏